【裁判字號】    97,訴,5430
【裁判日期】    971029
【裁判案由】    給付地租
【裁判全文】
臺灣臺北地方法院民事判決              97年度訴字第5430號
原      告  周武雄即祭祀公業周勝福之管理人
訴訟代理人  林禮模律師
被      告  乙○○
訴訟代理人  賴重堯律師
被      告  甲○○
上列當事人間請求給付地租事件，本院判決如下：
    主    文
原告之訴及其假執行之聲請均駁回。
訴訟費用由原告負擔。
    事實及理由
一、原告起訴主張：
（一）坐落臺北市○○區○○段一小段第二五六地號、面積一五
      一平方公尺、權利範圍全部之土地，原為祭祀公業周勝福
      （全體派下員）所有，民國七十八年十月間遭祭祀公業周
      勝福管理人周建昌以總價新臺幣（下同）一千三百五十萬
      元售予訴外人，並由訴外人王文雅持雙方間和解筆錄辦理
      所有權移轉登記完竣後，由王文雅於七十九年間以買賣為
      原因移轉登記予訴外人陳福盛（權利範圍百分之二九）、
      陳吳寶蓮（權利範圍百分之二一）、鄭美環（權利範圍四
      分之一）、許李美華（權利範圍四分之一），嗣經原告代
      表祭祀公業周勝福（全體派下員）以前揭和解筆錄、買賣
      契約均屬無效為由，訴請塗銷所有權移轉登記，經臺灣臺
      北地方法院八十七年度重訴字第一０五六號、臺灣高等法
      院八十八年度重上字第二號判決原告勝訴，最高法院於九
      十年三月九日以九十年台上字第三九二號裁定駁回上訴確
      定，該土地於九十年五月七日辦理塗銷上開所有權移轉登
      記完竣，回復登記祭祀公業周勝福（全體派下員）為所有
      權人。
（二）詎前開訴訟中之八十八年一月間，斯時本件土地登記之所
      有權人陳福盛、陳吳寶蓮、鄭美環、許李美華將本件土地
      設定地上權予被告乙○○（權利範圍為土地全部），被告
      乙○○乃據以於土地所有權回復前後持續使用本件土地，
      而擁有坐落本件土地上、建號臺北市○○區○○段一小段
      第一七二六號、門牌號碼臺北市○○○路○段四六巷三號
      、面積七十‧一八平方公尺、權利範圍全部之房屋，被告
      乙○○並於九十年六月六日將其中權利範圍百分之五五之
      地上權轉讓予被告甲○○，同日並以贈與為原因，將前述
      地上建物權利範圍百分之五五移轉登記予被告甲○○。
（三）本件被告分別取得原告（祭祀公業周勝福全體派下員）所
      有之臺北市○○區○○段一小段第二五六地號土地百分之
      四五、五五之地上權，並在土地上擁有建物，且將該建物
      出租他人使用、獲取租金收益，地上權性質為用益物權，
      地上權人獲有使用土地之利益，土地所有人則須負擔土地
      稅捐，參諸最高法院八十六年台上字第九六０號判決之意
      旨，為平衡雙方權益，土地所有權人即祭祀公業周勝福（
      全體派下員）自可請求地上權人即被告給付地租。
（四）本件土地坐落臺北市中正區○○○路，鄰近臺北古亭師大
      商圈，為市○○地段，且鄰近捷運新店線，商業聚集，參
      酌相鄰地段店面租金每月約一、二十萬元，被告將地上房
      屋出租他人營業使用、每月租金亦達數萬元，卻未支付原
      告相當於使用土地之對價，致原告受有相當損害，爰依民
      法不當得利法律關係請求被告各給付原告二百萬元，並陳
      明願供擔保請准宣告假執行。
二、按原告之訴，依其所訴之事實，在法律上顯無理由者，法院
    得不經言詞辯論，逕以判決駁回之，民事訴訟法第二百四十
    九條第二項定有明文。
（一）無法律上之原因而受利益，致他人受損害者，應返還其利
      益，雖有法律上之原因，而其後已不存在者，亦同，民法
      第一百七十九條規定甚明，是依民法第二編第一章第一節
      第四款不當得利規定負有返還義務者，以無法律上原因受
      有利益、致他人受有損害為前提。而稱地上權者，謂以在
      他人土地上有建築物，或其他工作物，或竹木為目的而使
      用其土地之權，民法第八百三十二條亦有明文規定，是地
      上權人本於地上權得以在土地上有建築物或其他工作物、
      竹木等方式使用土地，於地上權消滅前，其使用土地即非
      無法律上原因，合先敘明。
（二）本件被告乙○○固自八十七年十月二十九日取得坐落本件
      臺北市○○區○○段一小段第二五六地號土地上、建號同
      段第一七二六號、門牌號碼臺北市○○○路○段四六巷三
      號、面積七十‧一八平方公尺、權利範圍全部之房屋，而
      使用本件土地，自斯時起受有相當於土地租金之利益，被
      告甲○○亦自九十年六月六日起受贈取得前開建物應有部
      分百分之五五而使用本件土地，自是日起受有相當於土地
      租金之利益，有（原證二）建物登記謄本附卷可稽。然被
      告乙○○自八十八年一月二十一日起即登記為該房屋基地
      臺北市○○區○○段一小段第二五六地號土地地上權人，
      取得本件土地之地上權，權利範圍為土地全部，被告甲○
      ○亦於九十年六月六日受讓取得本件房屋基地臺北市○○
      區○○段一小段第二五六地號土地之地上權，權利範圍為
      土地百分之五五，有（原證一）土地登記謄本在卷可考，
      揆諸上揭法條、說明，被告乙○○自八十八年一月二十一
      日起本於地上權得以在本件土地上有建築物方式使用本件
      土地全部，被告甲○○自九十年六月六日起亦得以在本件
      土地上有建築物方式使用本件土地百分之五五，易言之，
      被告擁有地上房屋、使用本件原告祭祀公業周勝福（全體
      派下員）所有之臺北市○○區○○段一小段第二五六地號
      土地，均係本於地上權，渠等使用土地、受有相當於土地
      租金之利益，非無法律上原因，殆無疑義。
三、從而，本件原告依民法不當得利法律關係請求被告各給付二
    百萬元相當於使用本件土地之租金、權利金、對價，顯無理
    由，爰不經言詞辯論，逕予駁回，其假執行之聲請亦失所附
    麗，爰併駁回之。
據上論結，本件原告之訴無理由，依民事訴訟法第二百四十九條
第二項、第七十八條，判決如主文。
中    華    民    國    97    年    10    月    29    日
                    民事第一庭  法  官  洪文慧
上列正本核與原本無異。
如不服本判決，得於判決送達之翌日起二十日內，以書狀敘述理
由，向本庭提起上訴。
中    華    民    國    97    年    10    月    29    日
                                書記官  林芝儀


司法院資訊處製作；財團法人民間司法改革基金會備份。
